【裁判字號】    95,台上,1292
【裁判日期】    950316
【裁判案由】    違反槍砲彈藥刀械管制條例
【裁判全文】
最高法院刑事判決            九十五年度台上字第一二九二號
    上  訴  人  甲○○
    選任辯護人  尤伯祥律師
上列上訴人因違反槍砲彈藥刀械管制條例案件，不服台灣高等法
院中華民國九十五年一月五日第二審更審判決（九十四年度上更
(二)字第五一三號，起訴案號：台灣桃園地方法院檢察署八十七年
度偵字第一四九四八號），提起上訴，本院判決如下：
    主  文
原判決撤銷，發回台灣高等法院。
    理  由
本件原判決認定：上訴人甲○○以持有子彈及槍管之犯意，未經
許可，於民國八十七年七月間先後向不詳姓名者購入具殺傷力中
共製制式口徑12GAUGE之霰彈槍子彈十三顆、制式45 手槍子彈四
顆，基於概括犯意先後持有。又自八十七年三月間起借住於桃園
縣龜山鄉陸光二村九八七號之房間，經由郵購之方式，向綽號「
阿民」之不詳姓名者購買可組成有殺傷力槍枝之主要組成零件槍
管三支（如原判決附表一編號６所示）而持有之。嗣於八十七年
十月二日下午六時二十分許，經警在上址查獲，並扣得前揭子彈
、槍管等情。因而撤銷第一審關於上訴人部分之判決，依想像競
合犯改判論處上訴人未經許可，持有槍枝之主要組成零件罪刑，
固非無見。
惟查：(一)、調查證據應於刑事訴訟法第二百八十七條程序完畢後
行之；除簡式審判程序案件外，審判長就被告被訴事實為訊問者
，應於調查證據程序之最後行之；並於調查證據完畢後，命檢察
官、被告、辯護人就事實及法律為辯論，刑事訴訟法第二百八十
八條第一項、第三項、第二百八十九條第一項分別定有明文。亦
即犯罪事實，應經調查證據、訊問及辯論之程序，始得為有罪之
判決。原判決認定，上訴人基於持有子彈及槍管之犯意，於八十
七年七月間先後向不詳姓名者購入具殺傷力之制式霰彈槍子彈十
三顆、制式45手槍子彈四顆，又自八十七年三月間起，經由郵購
之方式，向綽號「阿民」之不詳姓名者購買可組成有殺傷力槍枝
之主要組成零件槍管三支而持有之，嗣於八十七年十月二日下午
六時二十分許，經警查獲。但原審於審判期日，僅就檢察官所起
訴之事實，即有無購買製造槍枝、子彈之材料，著手於製造槍枝
、子彈之行為，而於尚未製造完成槍枝之前為警查獲之事實，為
調查、訊問（見原審更(二)卷第八十八頁）。至於上訴人有無「購
買可組成有殺傷力槍枝之主要組成零件槍管三支而持有」之犯罪
事實，並未依法踐行調查證據、訊問及辯論之程序，即遽行辯論
終結，並對「持有槍枝之主要組成零件」為有罪之判決，自有違
誤。況原審於審判期日，僅告知起訴書及第一審判決所記載之製
造槍枝未遂及製造子彈罪名（見原審更(二)卷第八十四頁），並未
依刑事訴訟法第九十五條第一款規定，告知原判決所論處之「未
經許可，持有槍枝之主要組成零件」罪名，使上訴人在審判期日
得適切行使法律所賦予之防禦權，亦有未合。(二)、證據雖已調查
而其內容尚未明瞭者，即與未經調查無異，如遽行判決，仍屬應
於審判期日調查之證據而未予調查。又有罪之判決書，應於理由
內記載認定犯罪事實所憑之證據及其認定之理由，刑事訴訟法第
三百十條第一款定有明文。查槍砲彈藥刀械管制條例第四條第一
項第一款所稱之槍砲，依同條第二項前段規定，固包括其主要組
成零件。但無法供組成槍砲之用者，不在此限，其但書規定甚明
。本件原判決雖認定，上訴人持有如原判決附表一編號６所示之
槍管三支，惟依其附表一編號６記載，係「未完成之土造金屬槍
管三支」（見原判決第五頁第一列）。該三支槍管經送請內政部
警政署刑事警察局鑑定結果，亦認為係「未完成之土造金屬槍管
」（見偵查卷第四十頁）；嗣原審再向原鑑定機關函查，據函復
：「送鑑附表一編號６未完成之土造金屬槍管三支無法作為附表
一編號２仿半自動手槍製造之塑膠玩具手槍三支之塑膠槍管替代
物，亦即無法與附表一編號２塑膠玩具手槍組成槍枝。」及「本
案送鑑槍枝零件並無法組成槍枝」（見原審更(一)卷第一三六頁背
面）。該鑑定證人陳顯明亦到庭結證：扣案之槍管「以本案來說
，是合不起來的」（見原審更(一)卷第一八六頁）。依上事證顯示
，本件扣案之三支槍管，是否合於槍砲彈藥刀械管制條例第四條
第二項但書所規定「但無法供組成槍砲之用者，不在此限」之例
外情形？即有研求餘地，而此關鍵復與上訴人之利益有重大關係
，基於公平正義之維護，即有調查之必要。原審未予究明，即遽
行判決，自有未合。又本件三支「未完成之土造金屬槍管」，是
否確實屬於槍砲彈藥刀械管制條例所管制之「槍枝主要組成零件
」？原判決並未說明其所憑之證據及認定之理由，僅以「有該槍
管三支扣案可查」（見原判決第二頁第七列），即逕論以未經許
可，持有槍枝之主要組成零件罪刑，亦難昭折服。以上或為上訴
意旨指摘所及，或為本院得依職權調查之事項，應認原判決仍有
撤銷發回更審之原因。原判決認為有裁判上一罪關係之未經許可
持有子彈及說明不另為無罪諭知部分，基於審判不可分原則，併
予發回。
據上論結，應依刑事訴訟法第三百九十七條、第四百零一條，判
決如主文。
中    華    民    國  九十五  年    三    月   十六   日
                      最高法院刑事第十一庭
                          審判長法官  謝  俊  雄
                                法官  陳  世  雄
                                法官  魏  新  和
                                法官  吳  信  銘
                                法官  徐  文  亮
      本件正本證明與原本無異
                                      書  記  官
中    華    民    國  九十五  年    三    月   二十   日
                                                      Ｅ


司法院資訊處製作；財團法人民間司法改革基金會備份。
